臺灣高等法院刑事判決
上　訴　人
即　被　告　午○○
上列上訴人因恐嚇等案件，不服臺灣桃園地方法院94年易字第
429號，中華民國95年10月11日第一審判決（檢察官聲請簡易判
決處刑案號：臺灣桃園地方法院檢察署93年偵字第18451號），
提起上訴，本院判決如下：
    主  文
上訴駁回。
    事  實
一、午○○明知社會上有因急迫而舉債濟急，及因輕率或無經驗
    而從事舉債之情形，猶基於貸放資金賺取與原本顯不相當之
    重利之概括犯意，自民國（下同）92年7月間起，利用熟識
    友人介紹之方式，趁他人急迫需錢周轉而與之聯繫時，預定
    高額利息之苛刻條件供其借款，並於借款時要求借款人提供
    身分證等證件、簽發借款面額（含第一期預扣利息之金額）
    本票及借據，並於92年7月間起，乘附表一所示甲○○等借
    款人陷於急迫而亟需金錢之際，以於借款時預扣第一期之利
    息，其後以每月為一期，每放款1萬元，每期收取利息新臺
    幣（下同）一千元、一千五百元、二千元不等之利息（即如
    附表一所示利息），且於借款之際，復要求借款人簽寫本票
    、款項借用證（即借據）、留存身分證為擔保等方式，於如
    附表一所示之時間、地點貸予金錢給如附表一所示之借款人
    ，取得與原本顯不相當之重利。
二、而卯○○、甲○○因無力清償本息或未按時繳息，午○○竟
    基於恐嚇之概括犯意，先於92年8月、9月間，多次撥打行動
    電話給卯○○，對其恫嚇稱：如果不還錢，出門小心一點等
    語；如遇卯○○關機，則發送簡訊恫稱：「再不接電話，給
    我試試看」等字樣，致卯○○心生畏怖，足生危害於卯○○
    之安全。又92年10月中旬某日，午○○至甲○○位於桃園縣
    新屋鄉赤欄村1鄰2號住處噴漆「欠債還錢」，午○○並於甲○○撥打電話詢問是否為其所為時，復承前開恐嚇之概括犯
    意，於電話中向甲○○恫赫稱：「如果再不還錢，就不止這
    樣」等語，使甲○○心生畏懼致生危害於甲○○之安全（午
    ○○涉毀損部分未據甲○○告訴）。
三、嗣甲○○因害怕報警，午○○於93年11月10日19時10分許，
    前往桃園縣新屋鄉赤欄村1鄰1號甲○○住處，要向甲○○取
    款時，為警當場查獲午○○所持有，由甲○○簽發之本票1
    張及帳簿1本，再經午○○同意帶同警員至其位於桃園縣中
    壢市○○路215巷15號8樓之7住處，扣得如附表所示借款人
    之身分證（業已由警方發還給各借款人）、本票、款項借用
    證及午○○所有催帳單4張及帳簿1本等物。
四、案經甲○○告訴，由桃園縣政府警察局移送臺灣桃園地方法
    院檢察署檢察官偵查起訴。
    理  由
一、上訴人即被告午○○於原審固不否認自92年7月間起，於如
    附表一所示之時間，分別貸款與如附表一所示借款人甲○○
    等人，其貸款金額、利息均如附表一所示，且其對外放款均
    要求借款人簽立款項借用證、本票及質押身分證為擔保等事
    實，然矢口否認有何貸放重利、恐嚇危害安全之犯行，辯稱
    ：這些借款人本即借貸無門而債信不佳，有部分已借盡親友
    、金融機關、當舖，並非沒有經驗，渠等借款目的均為個人
    享樂或從事賭博、吸毒之用，亦無急迫情事存在，事後很多
    借款人都沒有還錢，或是只還本金；伊雖有借款給卯○○、
    甲○○，但沒有恐嚇卯○○、甲○○云云。然查：
  (一)被告於附表一所示時間、地點，貸款予如附表一所示借款人
    甲○○等人，要求借款人提供身分證等證件、簽立本票及款
    項借用證等，復約定收取月息百分之10至百分之20（如附表
    一所示之方式計算利息）之利息等事實，為被告於警詢、偵
    查及原審審理時坦承不諱（見偵查卷第5頁至第7頁、第32頁
    、第125頁、204頁；原審卷(一)第17頁至第21頁；原審卷(二)第
    70頁至第71頁），核與證人即借款人甲○○、未○○（原名
    鍾國坤）、辛○○、戊○○、申○○、癸○○、子○○、己○○於原審審理時證述情節相符（見原審卷(一)第283頁至第
    301 頁、第186頁至第200頁、第100頁至第113頁、第201頁
    至第209頁、第60頁至第73頁；原審卷(二)第16頁至第31頁、
    第201頁至第209頁、第210頁至第221頁）；亦與證人即借款
    人壬○○於偵訊中供述情節相符合。並有如附表一所示借款
    人甲○○等人借款時質押之身分證（業據各該借款人領回，
    此有贓物領據附卷可稽）、簽發之本票及款項借用證等扣案
    可資佐證（見偵查卷第14、44、53、66、108、117、153 、
    169頁，第16、46、52、57至63、68至69、91至94、107、10
    9、119、141、145、150、157、161、170、175、178、183
    、188、195頁，第15、45、67、72至87、95至104、110至11
    4、118、140、147、151至152、158、162至166、171、174
    、180、184至185、189至190、194頁；原審卷(一)第125至12
    8、129頁）；再者，附表一所示證人子○○、己○○、壬○○、未○○、戊○○等人就被告後續之討債方式所為之證詞
    ，其中證人子○○、己○○、壬○○、申○○等人始終證稱
    ，並無遭被告施用暴力或恐嚇手段索討債務，被害人戊○○
    、未○○等人雖一度於警詢中證稱遭恐嚇及住處遭被告噴漆
    情事，然渠等於原審審理中經交互詰問結果，亦分別證稱被
    告索討債務時，僅係口氣較差，並未致渠等心生畏懼、也不
    知家中遭人噴漆是否係被告所為等語，是渠等就本案所為之
    證詞對於被告並非全然不利，由此觀之，渠等自無單就重利
    部分刻意誣陷被告之理，上開證人有關向被告借款，被告收
    取重利之證詞，應可採信。而被告於借款人借款時，約定每
    借款1萬元，每月收取1千元至2千元不等之利息，且先行預
    扣利息，被告收取相當於月息百分之10、15、20不等之高利
    ，此不僅與民法第203條所定週年利率百分之5之法定利率及
    同法第205條所定最高利率不得超過週年利率百分之20之限
    制相去甚遠，且相較於目前銀行及一般民間放款利率，亦高
    出甚多，衡諸目前社會經濟情況，被告係透過對不特定人放
    款以取得與原本顯不相當之重利，足堪認定。
  (二)按刑法第344條重利罪成立之要件，除須乘他人急迫、輕率
    或無經驗，貸以金錢或其他物品外，尚須取得與原本顯不相
    當之重利，始足當之。而所謂取得與原本顯不相當之重利，
    係指就原本利率、時期核算及參酌當地之經濟狀況，較之一
    般債務之利息，顯有特殊之超額者而言（參看最高法院84年
    度台上字第5329號判決）。又急迫、輕率或無經驗之情形，
    行為人倘利用其一而為重利行為之實施，即足以構成本罪，
    非必三種情形均須具有。被告雖辯稱：甲○○等人本即借貸
    無門而債信不佳，有部分已借盡親友、金融機關、當舖，並
    非沒有經驗，渠等借款目的均為個人享樂或從事賭博、吸毒
    之用，並無急迫情事存在云云。惟就各個借款人借款原因，
    證人辛○○於原審證稱：92年7月時，因已積欠二期車貸，
    再不還車子會被公司拖走，又找不到親友借款，所以就跟被
    告借款；第二次是因為父親生病住院，又是月底，找不到人
    借錢，所以又跟被告借款；第三次跟被告借款是因為車禍，
    但沒有錢修車，也找不到親友借款，所以再跟被告借款；至
    於第四次也是為了車款問題所以跟被告借錢；至於92年9月
    11日那筆3萬元借款，是介紹堂弟張華亮跟被告借款，伊只
    是擔保人，有約定利息，但全由伊與被告處理，張華亮不知
    道等語（見原審卷第100頁至第113頁、第138頁至第152頁）
    。證人張華亮亦證稱：因當時沒有工作，缺錢、缺生活費所
    以透過辛○○跟被告借款3萬元，至於利息部分，並不知情
    等語（見原審卷(一)第153頁至第154頁）。證人未○○則證稱
    ：從92年間陸續跟被告借款，以1個月為1期，每萬元每期利
    息1千5百元；當時沒有工作，已先拿汽車向當鋪質押借款，
    如果不還，怕會被當鋪騷擾，所以第一次向被告借款是為了
    還利息，其後則是為了家庭生活開銷、小孩生產費用等，因
    為沒有其他人可以借錢了，現金卡跟信用卡也辦不下來，所
    以才向被告借錢等語（見原審卷(一)第187頁至第197頁）。證
    人申○○於原審證稱：因當時有吸海洛因，花費比較大，生
    活費不夠，所以借錢購買毒品及生活費等語（見原審卷(一)第
    201頁至第209頁）。證人甲○○則證稱：第一次向被告借款
    3萬元，是因為家裡有急用，所以跟被告借錢，第二次借款
    則是為了要買車方便上、下班，如果騎機車上下班要多浪費
    很多時間，因為景氣不好，找不到親友借款，之後因當時有
    卡債，為了要維持信用，所以把車典當給當鋪，付利息錢給
    銀行，之後沒有錢付利息給當鋪，當鋪會打電話催債，為維
    持信用所以又跟被告借錢等語（見原審卷(一)第284頁至第300
    頁）。證人戊○○於原審證稱：92年間開一家通訊行，急需
    要給人家貨款、需要錢週轉，因不好向親戚開口，家人也不
    知道這件事，所以才向被告借款等語（見原審卷(二)第18 頁
    ）。證人子○○於原審證以：93年8月間因手韌帶斷裂而住
    院動手術，出院時不夠錢繳醫藥費，所以透由己○○向被告
    借款2萬元，有先預扣2千元利息等語（見原審卷(二)第204 頁
    至第207頁）。至於己○○則證稱：92年7月15日因為債主來
    催債，所以先跟被告借款1萬元還給債主，後來債主又打電
    話來說如果當天再還1萬元，剩下的（3萬元）就可以不用還
    ，所以當天又再跟被告借1萬元，因其當時把錢都花在買藥
    （即毒品），幾千元家裡會幫忙，多得家裡也不會幫忙，所
    以才跟被告借款，每萬元有先預扣1千元利息；至於8月5日
    那次借款是因為朋友有急用，拜託其出面向被告借款1萬元
    ；而8月29日那筆1萬元，則是因為其被人打傷，送去楊梅怡
    仁醫院急救，所以向被告借款1萬元繳保證金等語（見原審
    卷(二)第214頁至第220頁）。證人壬○○則證稱：當時失業急
    需用錢，所以才跟被告借款等語（見偵查卷第49頁反面）。
    綜觀證人甲○○、壬○○等人於警詢或原審審理時詳述其借
    款原因等節，衡諸一般人之通常社會經驗，顯足認屬於急迫
    之情形，且證人甲○○等人尚非從無借款經驗，且顯非毫無
    社會經歷之人，若非急迫、告貸無門，豈有甘冒需支付鉅額
    利息向被告借款之理？縱如被告所辯，證人甲○○等人曾向
    金融機關借款，惟皆因信用不佳，無法再向銀行或他人借款
    ，或另有向其他當鋪借錢之情事，惟此正足以印證上開借款
    人確實需款孔切，且證人甲○○等人亦明白證稱確實有急用
    方才向被告借款等節，足認證人甲○○等人確實處於急迫之
    情形，方才願意以月息百分之10至20不等之高額利息向被告
    借款。是以，被告確實藉附表一所示借款人急迫之機會，貸
    與金錢，並取得月息百分之10至20不等之與原本顯不相當之
    重利，即與刑法重利罪之構成要件相當。雖被告辯稱部分借
    款人借款之後，根本未還錢，有的則只還本金，沒有付利息
    云云，但被告對外放款之際，業已預扣第一期之利息，業如
    前述，則被告於預扣利息之際，即已取得與原本顯不相當之
    重利，當不因借款人嗣後有無繳交後續之利息而影響其重利
    之罪責。
  (三)再者，被告於92年7月間借款予證人卯○○，因證人卯○○
    未依約還款或給付利息，被告從92年8月、9月之後半年間，
    即基於恐嚇之犯意，多次撥打卯○○使用之行動電話，如證
    人卯○○接聽，則對其恫稱：不還錢的話，出門小心點等語
    ，如遇證人卯○○關機，則發送簡訊恫嚇稱：再不接電話，
    就試試看等語，以此方式逼使卯○○還款等情，業據證人卯
    ○○於警詢、偵訊及原審審理中證述甚詳（見偵查卷第115
    頁反面、第198頁，原審卷(一)304頁至第321頁），參諸被告
    於原審供稱：有打電話給卯○○叫他還錢等語（見原審卷(一)
    第28頁），足認證人卯○○所證被告有出言恫嚇伊，尚非不
    可採信，況且證人卯○○雖一度於警詢、偵訊時稱被告曾寫
    信恐嚇伊，但於原審審理中經交互詰問結果，亦證稱因當時
    只有向被告借錢，而且被告有打過電話，所以猜是被告寄的
    ，但沒有問過被告等語（見原審卷(一)第314頁）。證人卯○○就本案所為之證詞對於被告並非全然不利，就此觀之，卯
    ○○自無單就以電話恐嚇部分刻意誣陷被告之理，證人卯○○證詞與事實相符，應可採信。卯○○於警詢時明白供稱，
    伊因被告之恐嚇非常害怕（見偵查卷第116頁，原審就此未
    予載明，應予補正）。而證人甲○○亦於警詢、偵訊及原審
    審理時均證稱：被告有在其住處牆上用紅漆噴字「欠債還錢
    」等字樣，之後在電話中，被告有承認是他所為，且說再不
    還錢，不止是這樣等語，使其心生畏懼，怕遭遇不測而報警
    等語甚詳，並有噴漆照片四張附卷可稽（見偵查卷第23頁至
    第24頁）。又被害人受害後，可能基於對政府公權力之不信
    任、尋求公權力救濟耗費時間及勞力、或單純想息事寧人等
    種種不同之原因，而未向檢察或警察機關報案，因法律並未
    強制規定被害人對所有犯罪行為有予以告發或報案之義務，
    自不得以被害人未向檢警機關尋求救濟或報案，率而推論並
    無犯罪行為發生或被害人並未受害。從而，被告空言否認此
    部分犯行，尚無可取，其恐嚇危害他人安全之犯行亦堪認定
    。
  (四)綜上所述，本件事證已臻明確，被告午○○重利、恐嚇危害
  　安全之犯行均堪以認定。
二、按行為後法律有變更者，適用行為時之法律，但行為後之法
    律有利於行為人者，適用最有利於行為人之法律，94年2月2
    日修正公布，自95年7月1日起施行之刑法第2條第1項訂有明
    文。此條規定乃與刑法第1條罪刑法定主義契合，而貫徹法
    律禁止溯及既往原則，係規範行為後法律變更所生新舊法律
    比較適用之準據法，是刑法第2條本身雖經修正，但刑法第2
    條既屬適用法律之準據法，本身尚無比較新舊法之問題，應
    一律適用裁判時之現行刑法第2條規定以決定適用之刑罰法
    律。而刑法分則編各罪所定罰金之貨幣單位原為銀元，依修
    正前刑法第33條第5款規定，罰金刑為1銀元以上，有關罰金
    倍數之調整及銀元與新臺幣之折算標準，則定有「罰金罰鍰
    提高標準條例」及「現行法規所定貨幣單位折算新臺幣條例
    」，除罰金以1銀元折算3元新臺幣外，並將72年6月26日以
    前修正之刑法部分條文罰金數額提高2至10倍，其後修正者
    則不再提高倍數；嗣修正後刑法第33條第5款則將罰金刑提
    高為新臺幣1千元以上，並以百元計算之，因刑法第33條第5
    款所定罰金貨幣單位既已改為新臺幣，刑法分則編各罪所定
    罰金之貨幣單位亦應配合修正為新臺幣，且考量刑法修正施
    行後，不再適用「現行法規所定貨幣單位折算新臺幣條例」
    ，為使刑法分則編各罪所定罰金之最高數額與刑法修正前趨
    於一致，爰增訂刑法施行法第1條之1規定，將刑法分則編各
    罪所定罰金之貨幣單位均改為新臺幣，並將72年6月26 日以
    前修正之刑法部分條文罰金數額提高為30倍，其後修正者則
    提高為3倍。是以刑法分則編各罪所定罰金刑之最高數額，
    於上開規定修正後仍屬一致，並無不同；但其罰金刑之最低
    數額，則比修正前提高，從而修正後之規定並未有利於被告
    ，依刑法第2條第1項規定，刑法分則條文中有罰金刑規定者
    ，應適用修正前之規定。被告行為後，刑法第56條連續犯之
    規定，業已刪除，自95年7月1日施行，被告之犯行，因行為
    後新法業已刪除連續犯之規定，此刪除雖非犯罪構成要件之
    變更，但顯已影響行為人刑罰之法律效果，自屬法律有變更
    ，依刑法第2條第1項規定，比較新、舊法結果，仍應適用較
    有利於被告之行為時法律即舊法論以連續犯（最高法院95年
    第8次刑事庭會議決議參照）。再修正前刑法第55條規定「
    犯一罪而其方法或結果行為犯他罪名者，從一重處斷。」，
    此即學理上所稱之「牽連犯」，然修正後已將之刪除，即改
    採一罪一罰之原則。修正後規定對被告並無何有利之情形，
    應適用修正前刑法第55條有關牽連犯之規定。
三、核被告所為，係犯刑法第344條之重利罪、同法第305條之恐
    嚇危害安全罪。又其先後多次貸放金錢收取重利、多次恐嚇
    危害安全之行為，均時間緊接，分別觸犯犯罪構成要件相同
    之罪名，顯各係基於概括犯意反覆為之，應均依修正前刑法
    第56條連續犯規定，各論以一罪，並均依法加重其刑。上開
    二罪間有方法目的之牽連關係，應依修正前刑法第55條牽連
    犯規定，從一重之連續恐嚇危害安全罪處斷。被告貸款予申
    ○○並向之收取高額利息之重利犯行雖未據起訴，惟此與已
    起訴且經本院論罪之其餘重利犯行間，既具連續犯之裁判上
    一罪關係，自為起訴效力所及，本院應併予審判。
四、原審審酌被告年輕力壯，不思以正當職業營生，竟以乘人急
    迫需款週轉，貸予金錢而牟取高利，重利盤剝被害人甲○○
    等人，其行為足致需款急迫之人困窘處境雪上加霜，對社會
    善良風俗、經濟及金融秩序之危害甚鉅，然念及借款與否係
    出於被害人之自願，其犯罪之動機及目的，恫嚇之內容、手
    段、所生危害，及被告雖坦承放款但飾詞否認重利及恐嚇之
    犯行，態度不能認為良好等一切情狀，適用刑法第2條第1項
    前段、修正前刑法第305條、第344條、第56條、第55條，判
    決被告有期徒刑5月，而刑法第41條關於易科罰金之規定，
    業已修正施行，罰金罰鍰提高標準條例第2條前段，亦已刪
    除，易科罰金折算標準，依刪除前之罰金罰鍰提高標準條例
    第2條前段規定，就其原定數額提高為100倍折算1日，則易
    科罰金折算標準，應以銀元300元折算1日，經折算為新臺幣
    後，應以新臺幣900元折算為1日，95年7月1日施行之刑法第
    41條第1項前段則規定：「犯最重本刑為5年以下有期徒刑以
    下之刑之罪，而受6個月以下有期徒刑或拘役之宣告者，得
    以新臺幣1000元、2000元或3000元折算一日，易科罰金。」
    經比較新舊法，及已刪除之罰金罰鍰提高標準條例第2條規
    定，新修正之刑法第41條第1項對被告較為不利，依新修正
    之刑法第2條第1項規定，應適用被告行為時之刑法第41 條
    第1項前段規定，定易科罰金折算之標準。乃諭知所處之有
    期徒刑5月，如易科罰金時，以銀元300元折算1日之標準，
    另扣案之帳簿1本及催帳單4張，均係被告所有，且係供其犯
    重利罪所用之物，為被告所供明在卷（見原審卷第69頁），
    依修正前刑法第38條第1項第2款規定沒收。至於證人甲○○
    等借款人簽發給被告之商業本票、款項借用證，係借款人甲○○等人借款當時提出作為擔或作為雙方借貸之憑證，借款
    人於還款後得依法請求返還（參見最高法院84年度臺上字第
    3324號判決意旨），並非被告所有，無從為沒收之諭知。且
    被告被訴部分重利、恐嚇之犯行不成立犯罪，乃不另為無罪
    之諭知於理由中敘明（詳如後述），經核並無不合。
五、被告提起上訴，空言指摘原判決不當，核無理由，應予駁
    回。
六、檢察官聲請簡易判決處刑意旨另以：被告另於92年7月間起
    ，於附表二所示之時間、地點，趁如附表二所示之人急迫、
    輕率之際，要求渠等簽發本票，提供身分證件後貸予金額，
    再收取如附表二所示之月息，扣除首期利息後再付款之方式
    貸放金錢與附表二所示之人，取得與原本顯不相當之重利。
    又被告於如附表三所示之借款人無力還款之際，或以言語
    恫嚇借款人或其家人，並至渠等住處噴漆「欠債還錢」等字
    樣，因認午○○此二部分亦涉有重利及恐嚇之罪嫌云云。然
    查：
　(一)按犯罪事實應依證據認定之，無證據不得認定犯罪事實，刑
    事訴訟法第154條第2項定有明文。檢察官認被告涉有如附表
    二、三所載之重利、恐嚇犯行，無非以證人癸○○、庚○○
    、丁○○、辰○○、寅○○、乙○○、丙○○、丑○○、巳
    ○○、劉邱桂蘭、張添喜、戊○○、鍾李錢妹等人於警詢所
    為之指訴，暨扣案上開癸○○、庚○○、丁○○、辰○○、
    寅○○、乙○○、丙○○、丑○○、巳○○所簽發之本票、
    款項借用證，以及未○○、巳○○住處遭人噴漆之照片為論
    據（見偵查卷第42頁至第43頁、第105頁至第106頁、第138
    頁至第139頁、第148頁至第149頁、第176頁至第177頁、第
    181 頁至第182頁、第192頁至第193頁、第143頁至第144頁
    反面、第38頁至第39頁、第54頁至第55頁、第64頁至第65頁
    、第88頁至第89頁；偵查卷第16、46、52、57至63、68至69
    、91至94、107、109、119、141、145、150、157、161、
    170 、175、178、183、188、195頁；偵查卷第15、45、51
    、67 、72至87、95至104、110至114、118、140、147、151
    至152、158、162至166、171、174、180、184至185、189
    至190、194頁；偵查卷第23頁至第24頁、第40頁至第41頁）
    。惟被告堅詞否認涉有此二部分犯行。
　(二)證人巳○○、劉邱桂蘭、寅○○、丙○○、丑○○於警詢中
    所為陳述，屬被告以外之人於審判外之言詞陳述，為保障被
    告之詰問權，本應傳訊上開證人於法院審理中就其於警詢所
    為之證述接受被告或其辯護人詰問，且被告及其選任辯護人
    對該等證人所為警詢筆錄證據能力復有所爭執，則依刑事訴
    訟法第159條第1項、第159條之5第1項之規定，原則上不得
    作為本案裁判基礎之證據資料；證人巳○○、劉邱桂蘭經原
    審合法傳喚、拘提均未到庭，有送達回證、拘票暨拘提報告
    書各一份在卷足憑，是證人巳○○、劉邱桂蘭於審判中已因
    所在不明而有無法傳喚之情，檢察官對證人巳○○、劉邱桂
    蘭、寅○○、丙○○、丑○○於警詢中所為證述，均未就其
    是否具有特別可信之狀況、是否為證明犯罪事實存否所必要
    等舉證釋明，不符合刑事訴訟法第159條之3例外得作為證據
    之要件，此外，復查無刑事訴訟法第159條之1至之5例外情
    形，則渠等警詢筆錄，自難認有證據能力，當不能採為認定
    被告犯罪之證據，而上開證人亦未於偵查中或原審審理時到
    庭具結後陳述，至於扣得之身分證及本票等相關物件，充其
    量僅能證明被告有借款給巳○○、寅○○、丙○○、丑○○
    之事實，至於被告與各借款人間如何計算利息？借款人借款
    之原因是否有急迫、輕率或無經驗之情形？被告所收取之利
    息，是否係顯不相當之重利？均無從得知，尚難以扣得前揭
    借款人之身分證及各借款人所簽發之本票等物，即遽論被告
    就前揭借款人部分亦涉有之重利犯行。
  (三)至於證人癸○○、庚○○、丁○○、辰○○、乙○○、卯○○雖曾向被告借款，然其借款原因，證人癸○○於原審證稱
    ：因當時在吸毒，比較沒有錢，借錢要急用，有的要吸毒，
    有的加車子的油，還有賭博用，第一次借錢4萬元是因賭博
    時錢輸光，所以跟被告借錢翻本，也有借錢償還其他賭債等
    語（見原審卷(一)60頁至第73頁）；證人卯○○於原審證稱：
    原本因為車禍，需要借錢將向他人借來的機車修復，所以在
    桃園縣楊梅鎮高榮里那邊跟被告借款2萬元，但借來的錢並
    未拿去修理機車，而是用在吃喝玩樂，也沒想過要如何還錢
    等語（見原審卷(一)第304頁至第321頁）；證人乙○○於原審
    證稱：當時剛出監，景氣不好，家裡工廠生意不太好，想多
    買點材料回來，可以多賺點錢，也有跟其他朋友借錢買材料
    ，是經過考慮、比較後才借錢等語（見原審卷(二)第152頁至
    第165頁）；證人辰○○則於原審證稱：當初因工作不順利
    ，就跟被告借錢週轉、繳電話費，當時共有18個門號，騎機
    車上下班也要加油或買吃的，親友們知道伊上班不穩定，連
    幾百元都不可能借等語（見原審卷(二)第222頁至第227頁），
    這幾位借款人顯均非出於急迫、輕率或是無經驗之故。而證
    人庚○○雖於警詢中稱：「因個人支票問題，透過同是借款
    人丙○○介紹向午○○借錢」（見偵查卷第42頁反面）、證
    人丁○○則於警詢中稱：「因朋友急需用錢，所以才向他（
    指被告）借款」等語（見偵查卷第105頁反面），然並未具
    體指稱是何種支票問題、朋友如何急需用錢、丁○○與該友
    人之關係等，無從認定是否具有急迫性，或是證人丁○○、
    庚○○借款之時係輕率或無經驗，尚難遽認被告就此部分借
    款，亦涉有重利之犯行。公訴人認被告亦有向此部分借款人
    癸○○、庚○○、丁○○、卯○○、辰○○、寅○○、乙○○、丙○○、丑○○、巳○○等十人（如附表二所載）收取
    重利，然所舉事證尚不能証明被告就此部分亦涉有重利之犯
    行，自應為有利於被告之認定。
  (四)再查，證人未○○及其母鍾李錢妹、巳○○及其母劉邱桂蘭
    、辛○○及其父張添喜、戊○○等人雖於警詢或偵查中指訴
    遭人恐嚇，或住處遭人噴漆等情（如附表三所載），然：
      (1)證人巳○○及其母劉邱桂蘭於警詢中所為陳述並無證據
        能力，當不能採為認定本案被告犯罪之證據。至於卷附
        劉邱桂蘭位於桃園縣中壢市○○○路61巷7號4樓住處遭
        人噴紅漆之照片4張（見偵查卷第40頁至第41頁），被
        告亦自承係其所為，而得認定被告確有至證人劉邱桂蘭
        住處噴紅漆，然觀諸照片所顯示噴漆字樣僅為「劉邱貴
        蘭欠債還錢」，並無任何恐嚇危害人之生命、身體、財
        產等安全之字樣，尚難僅憑此遽認被告有恐嚇行為。
      (2)證人未○○及其母鍾李錢妹、戊○○於原審審理中均證
        稱係聽聞家人告知，方知家中遭噴漆、遭受恐嚇，無法
        確認係何人所為等語（見原審卷(一)第186至第200頁、第
        251頁至第260頁；原審卷(二)第16頁至第31頁），是渠等
        並非親自見聞上情，而證人盤彩媚（即證人戊○○之母
        ）於原審證稱：因戊○○欠被告錢，還不出來，戊○○
        才要求伊幫忙出來，則有一次被告來時，戊○○不在，
        伊沒有準備好錢可以還，被告講話就比較大聲，責怪伊
        不講信用，可能伊轉述時，讓戊○○覺得對方語氣不佳
        、恐嚇等語（見原審卷(二)第46頁至第54頁）。則上開被
        害人於警詢、偵查中指稱遭人恐嚇、噴漆情事，是否確
        係被告所為，以及被告之所為是否足以使各該被害人心
        生畏懼，尚乏證據足以認定，難僅以被害人單方之臆測
        或聽聞之傳言逕行認定。
      (3)至於證人張添喜雖於警詢時一度證稱：92年9月間（中
        秋節後）被告帶了三個人到家裡，說伊兒子向其借款10
        萬元，如果不還就要讓伊兒子斷手斷腳，並拿出本票要
        伊簽發，每月還5千元，伊怕兒子被斷手斷腳，在他威
        嚇下才簽立本票等語（見偵查卷第55頁），然於原審審
        理時經交互詰問後證稱：92年間有三個人到伊住處說伊
        兒子辛○○欠他錢，拿出本票，要伊還錢，帶頭的那個
        人自稱姓陳，戴副太陽眼鏡，說他老闆叫其來收錢，伊
        當時沒錢，要求可否每月5千攤還，姓陳的那個人還有
        打電話問他老闆，之後拿出本票要伊簽，並說看要不要
        簽本票，如果不簽就要伊兒子斷手斷腳，伊身體不舒服
        ，就趕快簽簽給他；戴上眼鏡看後，今日在庭的被告不
        是當天到伊家的那個人等語（見原審卷(一)第159頁至第
        161頁），是以證人張添喜上開證詞固得認於92年間曾
        有人到伊住處索討辛○○積欠之款項，並以如不簽（本
        票）就要辛○○斷手斷腳等語恫赫證人張添喜，以此要
        求證人張添喜簽立本票，但證人張添喜上開證詞不能證
        明係被告所為，而被告始終堅稱並未去過辛○○家中索
        債（見原審卷(一)第27頁），尚難僅憑證人張添喜之證詞
        ，據為認定被告有此部分恐嚇行為。
      (4)至於證人卯○○雖於警詢、偵訊時稱被告曾寫信恐嚇伊
        ，但於原審審理中經交互詰問結果，亦證稱因當時只有
        向被告借錢，而且被告有打過電話，所以猜是被告寄的
        ，但沒有問過被告等語（見原審卷310頁），而被告復
        堅詞否認有此部分行為，即難僅以證人卯○○單方之臆
        測或聽聞之傳言逕行認定。
  (五)綜上所述，檢察官所舉之證據尚無足證明被告借款給如附表
    二所示之借款人時，係乘借款人急迫、輕率或無經驗，或是
    有收取與原本顯不相當之重利，又無積極證據足資證明被告
    涉有如附表三所示之恐嚇犯行，此外，復查無其他積極證據
    證明被告有如附表二所示之重利犯行及如附表三之恐嚇犯行
    ，此二部分不能證明被告犯罪，因檢察官認此二部分與前揭
    論罪科刑之重利、恐嚇危害安全犯行有連續犯或牽連犯之裁
    判上一罪關係，故不另為無罪之諭知。
七、被告經合法傳喚，無正當理由不到庭，爰不待其陳述，逕行
    判決，併此敘明。
據上論斷，應依刑事訴訟法第368條、第371條，判決如主文。
本案經檢察官張秋雲到庭執行職務。
中　　華　　民　　國　　96　　年　　3 　　月　　13　　日
                  刑事第十一庭審判長法  官  張連財
                          　  　　　法　官  楊照男
　　                                法  官  林明俊
以上正本證明與原本無異。
不得上訴。
  　                                書記官  蕭詩穎
中　　華　　民　　國　　96　　年　　3 　　月　　16　　日
附表一：
┌─┬───┬────────┬─────┬────┬─────┬───────┐
│編│借款人│借款日期、地點　│借款金額　│預扣利息│本票、款項│ 利息計算方式 │
│號│      │　　　　　　　　│(新臺幣)  │        │借用證金額│（每月為一期）│
├─┼───┼────────┼─────┼────┼─────┼───────┤
│一│甲○○│92年7 月8 日在其│3萬元     │6千元　 │3萬元     │每1 萬元每期2 │
│  │      │位於桃園縣新屋鄉│          │        │          │千元利息，等於│
│  │      │赤欄村1鄰2 號   │          │        │          │月息20分      │
│  │      ├────────┼─────┼────┼─────┼───────┤
│  │      │93年7 月25日在同│5萬元     │1萬元　 │5萬元     │同上          │
│  │      │上地點          │          │        │          │              │
├─┼───┼────────┼─────┼────┼─────┼───────┤
│二│辛○○│92年7月間       │1萬元     │0       │1萬元     │同上          │
│  │      ├────────┼─────┼────┼─────┼───────┤
│  │      │92年8月17日     │1萬元     │2千元   │1萬元     │同上          │
│  │      ├────────┼─────┼────┼─────┼───────┤
│  │      │92年8月18日     │1萬元     │2千元   │1萬元     │同上          │
│  │      ├────────┼─────┼────┼─────┼───────┤
│  │      │92年9月5日      │2萬元     │2千元   │1萬元     │同上          │
│  │      ├────────┼─────┼────┼─────┼───────┤
│  │      │92年9月11日     │3萬元     │6千元   │3萬元     │同上（此筆借款│
│  │      │                │          │        │          │人實係為張華亮│
│  │      │                │          │        │          │，由辛○○任擔│
│  │      │                │          │        │          │保人）        │
├─┼───┼────────┼─────┼────┼─────┼───────┤
│三│戊○○│92年7 月14日，在│25萬元    │3 萬7 千│25萬元    │每1 萬元每期1 │
│  │      │桃園縣平鎮市壢新│          │5百元 　│          │千5 百元利息，│
│  │      │醫院附近        │          │        │          │等於月息15分  │
├─┼───┼────────┼─────┼────┼─────┼───────┤
│四│申○○│92年4 、5 月間起│陸續借款1 │每萬元預│依借款金額│每1 萬元收1 千│
│  │      │至同年7 、8 月間│萬元10數次│扣1 千元│開立      │元利息，等於月│
│  │      │止，多在桃園縣楊│、3 萬元1 │利息    │          │息10分        │
│  │      │梅鎮○○○路路旁│次、6 萬元│　      │          │（此部分未起訴│
│  │      │                │1 次，累積│        │          │）            │
│  │      │                │共約20萬元│        │          │              │
├─┼───┼────────┼─────┼────┼─────┼───────┤
│五│未○○│92年7 月22日，約│2萬元     │3千元   │2萬元     │每萬元每期收1 │
│  │即鍾國│在桃園縣楊梅鎮中│          │        │          │千5 百元利息，│
│　│坤    │山北路路旁      │          │        │          │等於月息15分  │
│  │      ├────────┼─────┼────┼─────┼───────┤
│  │      │92年7 月23日，地│1萬元     │1千5百元│1萬元     │同上          │
│  │      │點同上          │          │        │          │              │
│  │      ├────────┼─────┼────┼─────┼───────┤
│  │      │92年8 月1 日，地│1萬元     │1千5百元│1萬元     │同上          │
│  │      │點同上          │          │        │          │              │
│  │      ├────────┼─────┼────┼─────┼───────┤
│  │      │92年8 月2 日，地│1萬元     │1千5百元│1萬元     │同上          │
│  │      │點同上          │          │        │          │              │
│  │      ├────────┼─────┼────┼─────┼───────┤
│  │      │92年8 月3 日，地│1萬元     │1千5百元│1萬元     │同上          │
│  │      │點同上          │          │        │          │              │
│  │      ├────────┼─────┼────┼─────┼───────┤
│  │      │92年8 月11日，地│1萬元     │1千5百元│1萬元     │同上          │
│  │      │點同上          │          │        │          │              │
│  │      ├────────┼─────┼────┼─────┼───────┤
│  │      │92年8 月14日，地│1萬元     │1千5百元│1萬元     │同上          │
│  │      │點同上          │          │        │          │              │
│  │      ├────────┼─────┼────┼─────┼───────┤
│  │      │92年8 月23日，地│1萬元     │1千5百元│1萬元     │同上          │
│  │      │點同上          │          │        │          │              │
│  │      ├────────┼─────┼────┼─────┼───────┤
│  │      │92年8 月27日，地│1萬元     │1千5百元│1萬元     │同上          │
│  │      │點同上          │          │        │          │              │
│  │      ├────────┼─────┼────┼─────┼───────┤
│  │      │92年8 月28日，地│1萬元     │1千5百元│1萬元     │同上          │
│  │      │點同上          │          │        │          │              │
├─┼───┼────────┼─────┼────┼─────┼───────┤
│五│壬○○│93年10月2 日在桃│5萬元     │1萬元　 │5萬元     │每1 萬元每期收│
│  │      │園縣中壢市環中東│          │        │          │2 千元利息，等│
│  │      │路旁            │          │        │          │於月息20分    │
├─┼───┼────────┼─────┼────┼─────┼───────┤
│六│子○○│93年8 月12日在桃│2萬元     │2千元　 │2萬元     │每1 萬元每期收│
│  │      │園縣署立桃園醫院│          │        │          │1 千元利息，等│
│  │      │                │          │        │          │於月息10分    │
├─┼───┼────────┼─────┼────┼─────┼───────┤
│七│己○○│92年7 月15日，在│1萬元     │1千元   │1萬元     │同上          │
│  │      │其位於桃園縣新屋│          │        │          │              │
│  │      │鄉永安笨港村住處│          │        │          │              │
│  │      ├────────┼─────┼────┼─────┼───────┤
│  │      │92年7 月15日，地│1萬元     │1千元   │1萬元     │同上          │
│  │      │點同上          │          │        │          │              │
│  │      ├────────┼─────┼────┼─────┼───────┤
│  │      │92年8 月29日，在│1萬元     │1千元   │1萬元     │同上（朋友有急│
│  │      │其位於桃園縣觀音│          │        │          │用，代為出面借│
│  │      │鄉富源村4 鄰4 號│          │        │          │款）          │
│  │      │住處            │          │        │          │              │
│  │      ├────────┼─────┼────┼─────┼───────┤
│  │      │93年8 月5 日，在│1萬元     │1千元   │1萬元     │同上          │
│  │      │桃園縣新屋鄉永安│          │        │          │              │
│  │      │附近            │          │        │          │              │
└─┴───┴────────┴─────┴────┴─────┴───────┘
附表二
　┌──┬───┬───┬──┬──┬────┬────┐
　│編號│借款人│借款時│借款│月息│　地點　│供作借款│
　│　　│　　　│間　　│金額│　　│（桃園縣│擔保之本│
　│　　│　　　│　　　│　　│　　│）　　　│票及證件│
  ├──┼───┼───┼──┼──┼────┼────┤
　│一　│癸○○│92年8 │6萬 │15分│桃園縣境│CH289973│
　│　　│（起訴│月23日│　　│或20│內　　　│、289965│
　│　　│書誤載│、9月6│　　│分　│　　　　│、289966│
　│　　│為許榮│、8、1│　　│　　│　　　　│、281917│
　│　　│印）　│1日　 │　　│　　│　　　　│、款項借│
　│　　│　　　│　　　│　　│　　│　　　　│用證4張 │
　│　　│　　　│　　　│　　│　　│　　　　│及身分證│
　├──┼───┼───┼──┼──┼────┼────┤
　│二　│巳○○│92年7 │2 萬│20分│中壢市成│CH287422│
　│　　│　　　│月間　│　　│　　│章二街44│、身分證│
　│　　│　　　│　　　│　　│　　│1號　　 │及款項借│
　│　　│　　　│　　　│　　│　　│　　　　│用證1張 │
　├──┼───┼───┼──┼──┼────┼────┤
　│三　│庚○○│93年11│5 萬│20分│楊梅鎮高│CH360847│
　│　　│　　　│月1 日│　　│　　│榮里梅高│、身分證│
　│　　│　　　│　　　│　　│　　│路上由蕭│及款項借│
　│　　│　　　│　　　│　　│　　│寶彥所駕│用證1張 │
　│　　│　　　│　　　│　　│　　│駛之車內│　　　　│
　├──┼───┼───┼──┼──┼────┼────┤
　│四　│丁○○│93年5 │13萬│15分│楊梅鎮富│CH472035│
　│　　│　　　│月13日│　　│　　│岡火車站│、472038│
　│　　│　　　│、5 月│　　│　　│前　　　│、472048│
　│　　│　　　│25日、│　　│　　│　　　　│、472028│
　│　　│　　　│6 月24│　　│　　│　　　　│、472032│
　│　　│　　　│日、7 │　　│　　│　　　　│、身分證│
　│　　│　　　│月27日│　　│　　│　　　　│及款項借│
　│　　│　　　│、8月1│　　│　　│　　　　│用證5張 │
　│　　│　　　│8 日　│　　│　　│　　　　│　　　　│
　├──┼───┼───┼──┼──┼────┼────┤
　│五　│卯○○│92年7 │2 萬│20分│楊梅鎮高│CH287454│
　│　　│　　　│月22日│　　│　　│榮里某處│、身分證│
　│　　│　　　│　　　│　　│　　│　　　　│及款項借│
　│　　│　　　│　　　│　　│　　│　　　　│用證1張 │
　├──┼───┼───┼──┼──┼────┼────┤
　│六　│辰○○│93年10│3 萬│10分│新屋鄉署│CH360845│
　│　　│　　　│月13日│、2 │　　│立桃園醫│、360850│
　│　　│　　　│、11月│萬　│　　│院新屋分│、身分證│
　│　　│　　　│9 日　│　　│　　│院旁　　│及款項借│
　│　　│　　　│　　　│　　│　　│　　　　│用證2張 │
　├──┼───┼───┼──┼──┼────┼────┤
　│七　│寅○○│93年10│6萬 │5分 │楊梅鎮梅│CH360848│
　│　　│　　　│月8 日│　　│　　│高路台塑│、360841│
　│　　│　　　│、11月│　　│　　│加油站附│、身分證│
　│　　│　　　│2日　 │　　│　　│近　　　│及款項借│
　│　　│　　　│　　　│　　│　　│　　　　│用證2張 │
　├──┼───┼───┼──┼──┼────┼────┤
　│八　│乙○○│93年8 │2萬 │15分│新屋鄉東│CH360956│
　│　　│　　　│月13日│　　│　　│明村甲頭│、身分證│
　│　　│　　　│　　　│　　│　　│厝21號　│及款項借│
　│　　│　　　│　　　│　　│　　│　　　　│用證1張 │
　├──┼───┼───┼──┼──┼────┼────┤
　│九　│丙○○│93年8 │4萬 │5分 │楊梅鎮梅│CH472047│
　│　　│　　　│月12日│　　│　　│高路台塑│、360831│
　│　　│　　　│、9月6│　　│　　│加油站　│、身分證│
　│　　│　　　│日　　│　　│　　│　　　　│及款項借│
　│　　│　　　│　　　│　　│　　│　　　　│用證2張 │
　├──┼───┼───┼──┼──┼────┼────┤
　│十　│丑○○│93年5 │25萬│4 分│中壢市某│CH472031│
　│　　│　　　│月22日│　　│　　│薑母鴨店│、身分證│
　│　　│　　　│　　　│　　│　　│內　　　│及款項借│
　│　　│　　　│　　　│　　│　　│　　　　│用證1張 │
　└──┴───┴───┴──┴──┴────┴────┘
附表三：
　┌──┬───┬───┬─────────┬─────┐
　│編號│借款人│時間　│地點　　　　　　　│犯罪手段　│
　├──┼───┼───┼─────────┼─────┤
　│一　│巳○○│92年7 │桃園縣中壢市中原里│在左住處牆│
　│　　│　　　│月間某│吉林2 路61巷7 號4 │壁噴寫：欠│
　│　　│　　　│日　　│樓　　　　　　　　│錢還錢並向│
　│　　│　　　│　　　│　　　　　　　　　│巳○○之母│
　│　　│　　　│　　　│　　　　　　　　　│劉邱桂蘭恐│
　│　　│　　　│　　　│　　　　　　　　　│嚇，要劉巧│
　│　　│　　　│　　　│　　　　　　　　　│兒出門要小│
　│　　│　　　│　　　│　　　　　　　　　│心一點等語│
　├──┼───┼───┼─────────┼─────┤
　│二　│辛○○│92年9 │桃園縣新屋鄉下田村│在左住處，│
　│　　│　　　│月間某│13鄰下田心子24之22│向辛○○之│
　│　　│　　　│日　　│號　　　　　　　　│父張添喜恐│
　│　　│　　　│　　　│　　　　　　　　　│嚇稱，不還│
　│　　│　　　│　　　│　　　　　　　　　│錢，要讓張│
　│　　│　　　│　　　│　　　　　　　　　│華伸斷手、│
　│　　│　　　│　　　│　　　　　　　　　│斷腳等語　│
　├──┼───┼───┼─────────┼─────┤
　│三　│戊○○│92年12│新竹縣湖口鄉德盛村│在左住處，│
　│　　│　　　│月間某│5 鄰中山路3 段7 之│向戊○○及│
　│　　│　　　│日　　│1號　　　　　　　 │其家人恐嚇│
　│　　│　　　│　　　│　　　　　　　　　│稱：如不還│
　│　　│　　　│　　　│　　　　　　　　　│錢，這裡也│
　│　　│　　　│　　　│　　　　　　　　　│別想再住下│
　│　　│　　　│　　　│　　　　　　　　　│去等語　　│
　├──┼───┼───┼─────────┼─────┤
　│四　│未○○│92年1 │桃園縣楊梅鎮瑞坪里│在左住處，│
　│　　│　　　│月間某│14鄰文化街586號　 │噴寫：鍾國│
　│　　│　　　│日　　│　　　　　　　　　│坤欠錢不還│
　│　　│　　　│　　　│　　　　　　　　　│，並向鍾國│
　│　　│　　　│　　　│　　　　　　　　　│坤之母鍾李│
　│　　│　　　│　　　│　　　　　　　　　│錢妹恐嚇稱│
　│　　│　　　│　　　│　　　　　　　　　│：如不還錢│
　│　　│　　　│　　　│　　　　　　　　　│，這裡也別│
　│　　│　　　│　　　│　　　　　　　　　│想再住下去│
　│　　│　　　│　　　│　　　　　　　　　│等語　　　│
  │    │      │      │                  │　        │
　├──┼───┼───┼─────────┼─────┤
　│五　│卯○○│92年8 │　　　　　　　　　│寄信予廖俊│
　│　　│　　　│、9 月│　　　　　　　　　│賢之父母蔡│
　│　　│　　　│間　　│　　　　　　　　　│達雄、廖香│
　│　　│　　　│　　　│　　　　　　　　　│蘭恐嚇稱：│
　│　　│　　　│　　　│　　　　　　　　　│你兒子欠錢│
　│　　│　　　│　　　│　　　　　　　　　│不還，如不│
　│　　│　　　│　　　│　　　　　　　　　│還錢就小心│
　│　　│　　　│　　　│　　　　　　　　　│一點等語  │
　└──┴───┴───┴─────────┴─────┘
附錄本案論罪科刑法條：
刑法第305條（恐嚇危害安全罪）
以加害生命、身體、自由、名譽、財產之事，恐嚇他人致生危害
於安全者，處二年以下有期徒刑、拘役或三百元以下罰金。
